臺灣臺中地方法院刑事判決　　　　　　　95年度訴字第3332號
公　訴　人　臺灣臺中地方法院檢察署檢察官
被　　　告　甲○○
　　　　　　　　　　（現另案在臺灣臺中監獄執行中）
指定辯護人　本院公設辯護人　乙○○
上列被告因公共危險等案件，經檢察官提起公訴（95年度偵字第
1397號），本院判決如下：
    主    文
甲○○無罪。令入相當處所，施予監護參年。
    理    由
一、公訴意旨略以：被告甲○○罹患有精神疾病、重度憂鬱症，
    平常有幻聽、妄想、自殺之情形，為精神耗弱之人，前於民
    國90年間，因殺人案件，經臺灣高等法院89年度上更（一）
    字1196號判處無期徒刑確定，嗣於90年9月27日，送往臺灣
    臺北監獄執行，詎於94年11月6日22時16分許，在臺灣臺北
    監獄和二舍65房內，被告因不滿同房內之受刑人丙○○睡覺
    時踢到其身體，雙方發生激烈口角，被告竟基於傷害丙○○
    身體之犯意，趁丙○○不注意時，手持原子筆刺向丙○○的
    臉部，致丙○○受有頸部外傷併臉部2公分撕裂傷之傷害（
    傷害部分，未據告訴），後於該戒護科之管理員劉長燁，聞
    聲趕往察看時，竟另生妨害自由犯意，以右手持木條削成之
    尖物，抵住丙○○之左頸部之方式，剝奪丙○○之行動自由
    ，威脅該科員不得開啟房門，嗣經管理員劉長燁、金慎義勸
    說後，始將丙○○放開，又趁劉長燁打開房門之際，衝出房
    門，走向走道盡頭鐵門處，將放置在地上之氧氣桶打開，並
    打開電源箱，扯下2條電線，作勢要使電線互碰產生火花，
    意圖炸毀現有人所在之臺北監獄房舍，嗣因監所管理員將電
    源總開關關閉，始未得逞，並扣得前揭原子筆、木條尖物各
    1支等語，因認被告涉犯刑法第302條第1項之剝奪他人行動
    自由罪嫌、第173條第3項、第1項之放火燒燬現有人所在之
    建築物未遂罪嫌。
二、訊據被告就前開放火燒燬現有人所在之建築物未遂犯行坦承
    不諱，核與證人曾世強、金慎義於偵查中所結證之情節相符
    ，且有現場照片7張在卷可參。然被告矢口否認有何妨害自
    由之犯行，辯稱：伊並未以木條尖物抵住丙○○云云。然查
    ：證人丙○○於案發後經臺灣臺北監獄調查時陳稱：當時甲
    ○○的情緒相當激動，趁伊不注意時，右手隨手拿起1支原
    子筆往伊的右眼近鼻樑位置猛力插1次，致伊血流滿面，伊
    不敢還手。主管聞聲亦立即前來處理，甲○○見狀情緒更是
    不穩，不但右手拿起筆尖抵住伊的左頸位置，且不理會主管
    的勸導等語（見臺灣桃園地方法院檢察署94年度他字第1597
    號偵查卷第39頁）；證人金慎義於偵查中結證稱：當時伊接
    到中央臺的通知，和二舍有打架一事，伊就立即趕去。伊到
    時看到甲○○勒住1個人的脖子，手上拿著綠色尖物，並用
    尖物抵住那個人的脖子，那個人臉上、衣服都是血。伊擔心
    該人被傷到要害，就打開門，伊跟舍房的人要把甲○○拉出
    來，但甲○○還挾住那個人，那時甲○○大叫說，他不想活
    了，伊跟他說，不要這樣，把那個人放開，之後甲○○就把
    那個人放開，並快步往前走等語（見臺灣桃園地方法院檢察
    署94年度他字第1597號偵查卷第57頁），則被告當時確曾以
    尖物抵住同房受刑人丙○○無訛，被告前揭所辯，尚無足採
    信。
三、按刑法上所謂心神喪失之人，係指行為人於行為時之精神，
    對於外界事務全然缺乏知覺理會及判斷作用，而無自由決定
    意思之能力者，且非以其心神喪失狀態毫無間斷為必要，如
    果行為時確在心神喪失之中，即令其在事前事後偶而回復常
    態，仍不得謂非心神喪失人，最高法院著有23年渝上字第23
    7號、24年上字第2844號判例可供參酌。而被告於案發當時
    確實罹有重度憂鬱症，且於94年10月14日因其他精神官能症
    就醫而領藥服用，有處方箋乙紙在卷可參（臺灣桃園地方法
    院檢察署94年度他字第1597號偵查卷第52頁），於94年11月
    7日（本件案發後翌日），因情緒不穩，經臺灣臺北監獄衛
    生科醫師注射藥物後，建議外醫，有處方箋乙紙在卷可參（
    臺灣桃園地方法院檢察署94年度他字第1597號偵查卷第52頁
    ），因此本院將被告送中國醫藥大學附設醫院鑑定其案發時
    之精神狀態，鑑定結果為「綜合以上冷員（即被告）之個人
    史、生活史、疾病史、犯案過程、目前身體狀況、精神狀態
    及心理測驗結果，本院認為，冷員過去、犯案當時及目前精
    神狀態有明顯精神疾病，本院認為冷員犯案當時精神狀態至
    少有精神耗弱之狀況，如考慮目前精神狀態是經過精神科治
    療，並推估當時精神狀態，可能已達精神喪失。」此有中國
    醫藥大學附設醫院96年4月10日院精字第0960401409號函暨
    所附具之精神鑑定報告書一份在卷足憑。且本院參以被告在
    臺灣臺中監獄之就診紀錄，被告確實因精神方面之疾病（雙
    極性精神疾病）而持續就醫服藥，有臺灣臺中監獄95年12月
    26 日中監正衛字第0950011218號函暨所附具之在監就診紀
    錄在卷可佐，且被告於精神鑑定時陳稱，本件案發前就持續
    出現幻聽，聲音來源是另外一個世界，不可以說是誰，聲音
    會指示提醒其一些事情，其覺得非常恐懼，有時發狂想自殺
    ，有時會覺得非常危險，閉上眼睛就感覺別人會攻擊，案發
    前聲音告知某一室友是來自地獄之惡鬼，其為逃離室友，動
    手拿原子筆攻擊，之後就不記得，醒來已經被約束，聲音那
    時仍然存在，幻聽症狀在經精神醫療之後到目前仍持續存在
    ；其當時及現在仍無法解釋行為之因果關係及後果，並可能
    產生失憶現象，有前開精神鑑定書可參，又參以證人林協勇
    於偵查中結證稱：那天甲○○吃藥後躺下來，丙○○不小心
    去踢到他，甲○○就站起來，把丙○○的棉被翻起來，問他
    怎麼一回事，丙○○不理他，就起來去上廁所後，回到床上
    ，坐在那裡看著甲○○，並自言自語，甲○○站起來，伊看
    他的眼神不太對勁，就擋住他，請他冷靜下來。他就冷靜下
    來後去抽菸，他抽菸時也是自言自語，並問丙○○是否對他
    不滿意，丙○○說沒有，伊叫丙○○趕快睡，丙○○不聽，
    之後甲○○就突然跳起來，並刺向丙○○。丙○○被刺後，
    就用1隻手掩住眼睛，甲○○就翻箱倒櫃，伊將丙○○推到
    門口，並按報告燈，伊發現甲○○手中拿著綠色尖木，口中
    自言自語，伊去叫他，他就有些冷靜等語（見臺灣桃園地方
    法院檢察署94年度他字第1597號偵查卷第6至7頁），顯見被
    告於案發當時之精神狀態確呈不正常之情形，是被告因長期
    精神疾病問題之困擾，案發行止確係因精神疾病發作所致，
    其行為時之精神狀態已達心神喪失之程度，信屬無訛。
四、被告於行為後，刑法業於94年1月7日修正，同年2月2日公布
    ，於95年7月1日施行，其中新法修正第2條、第19條、第87
    條之規定。按行為後法律有變更者，適用行為時之法律，但
    行為後之法律有利於行為人者，適用最有利於行為人之法律
    ，現行刑法第2條第1項訂有明文。此條規定乃與刑法第1條
    罪刑法定主義契合，而貫徹法律禁止溯及既往原則，係規範
    行為後法律變更所生新舊法律比較適用之準據法，是刑法第
    2條本身雖經修正，但刑法第2條既屬適用法律之準據法，本
    身尚無比較新舊法之問題，應一律適用裁判時之現行刑法第
    2條規定，以決定適用之刑罰法律，先予辨明。又以本次刑
    法修正之比較新舊法，應就罪刑有關之共犯、未遂犯、想像
    競合犯、牽連犯、連續犯、結合犯，以及累犯加重、自首減
    輕暨其他法定加減原因（如身分加減）與加減例等一切情形
    ，綜其全部罪刑之結果而為比較，最高法院95年5月23日著
    有95年度第8次刑庭會議決議可資參照。是以：
(一)、按拘束人身自由之保安處分，亦有罪刑法定原則及法律不溯
    及既往原則之適用，其因法律變更而發生新舊法律之規定不
    同者，依上述修正後刑法第1條、第2條第1項規定，定其應
    適用之法律；至非拘束人身自由之保安處分，仍適用裁判時
    之法律（最高法院95年第8次刑事庭會議決議參照）。而修
    正前刑法第87條關於監護處分之規定：「心神喪失而不罰者
    ，得令入相當處所，施以監護。因精神耗弱或瘖啞而減輕其
    刑者，得於刑之執行完畢或赦免後，令入相當處所，施以監
    護。前二項處分期間為三年以下。」已修正為：「因第十九
    條第一項之原因而不罰者，其情狀足認有再犯或有危害公共
    安全之虞時，令入相當處所，施以監護。有第十九條第二項
    及第二十條之原因，其情狀足認有再犯或有危害公共安全之
    虞時，於刑之執行完畢或赦免後，令入相當處所，施以監護
    。但必要時，得於刑之執行前為之。前二項之期間為五年以
    下。但執行中認無繼續執行之必要者，法院得免其處分之執
    行。」，比較修正前後之監護處分，修正後之規定對於被告
    此等程度之精神障礙者，其監護期間可長達5年，並得於刑
    之執行前為之，顯較不利於被告，故修正後之規定並未有利
    於被告，應依修正後刑法第2條第1項前段規定，適用修正前
    刑法第87條之規定。
(二)、修正前刑法第19條：「心神喪失人之行為，不罰。精神耗弱
    人之行為，得減輕其刑。」之規定雖已修正為：「行為時因
    精神障礙或其他心智缺陷，致不能辨識其行為違法或欠缺依
    其辨識而行為之能力者，不罰。行為時因前項之原因，致其
    辨識行為違法或依其辨識而行為之能力，顯著減低者，得減
    輕其刑。前二項規定，於因故意或過失自行招致者，不適用
    之。」然此項修正之原因乃「心神喪失」與「精神耗弱」之
    語意極不明確，其判斷標準難有共識，故改以行為人之辨識
    其行為違法，或依其辨識而行為之能力，是否屬不能、欠缺
    或顯著減低為斷，是此為法律用語之清晰化，就其法律效果
    而言，均為不罰及得減輕其刑，故無不同，尚無新舊法比較
    適用之問題，惟有關監護處分部分已適用舊法，而修正前刑
    法第87條使用「心神喪失」、「精神耗弱」之用語，惟修正
    後刑法第19條並無「心神喪失」、「精神耗弱」之相關用語
    ，為免爭議，並求法律用語適用一致，此部分應配合修正前
    刑法第87條而適用修正前刑法第19條之規定。
五、按心神喪失人之行為，不罰，修正前刑法第19條第1項定有
    明文。又不能證明被告犯罪或其行為不罰者，應諭知無罪之
    判決，刑事訴訟法第301條第1項亦有明定。本案被告固有為
    前開剝奪他人行動自由、放火燒燬現有人所在之建築物未遂
    犯行，具備構成要件該當性且屬違法行為，然其行為時既係
    處於心神喪失狀態，屬罪責阻卻事由，揆之前揭條文及前開
    最高法院判例意旨，其行為不罰，應諭知被告無罪之判決。
六、按因心神喪失而不罰者，得令入相當處所，施以監護；期間
    為3年以下，修正前刑法第87條第1項、第3項定有明文。查
    本案被告雖因行為時心神喪失而不罰，但審酌被告罹患有精
    神疾病，其理解力及現實判斷力較常人偏弱；又被告本件犯
    行破壞社會秩序嚴重，且依中國醫藥大學附設醫院精神鑑定
    報告認，被告其精神狀態仍然持續並有相當危險，建議仍需
    積極精神科治療，有該鑑定報告書可參，是本院認對之有施
    以監護之保安處分之必要，爰依上開規定諭知令入相當處所
    ，施以監護，期間為3年。
據上論斷，應依刑事訴訟法第301條第1項，刑法第2條第1項前段
、（修正前）刑法第19條第1項、（修正前）第87條第1項、第3
項，判決如主文。
中　　華　　民　　國　　96　　年　　5 　　月　　24　　日
                        臺灣臺中地方法院刑事第五庭
                            審判長法  官  鍾堯航
                                  法  官  吳崇道
                                  法  官  劉麗瑛
上正本證明與原本無異。
如不服本判決，應於送達後10日內向本院提出上訴狀（須附繕本
），上訴於臺灣高等法院臺中分院。
                                  書記官  王玟
中　　華　　民　　國　　96　　年　　5 　　月　　24　　日
